【裁判字號】    89,上易,459
【裁判日期】    890607
【裁判案由】    詐欺
【裁判全文】
臺灣高等法院臺南分院刑事判決              八十九年度上易字第四五九號  慎股
      上  訴  人
      即  被  告  乙  ○  ○
      選任辯護人  蘇  文  奕
右上訴人因詐欺案件，不服臺灣臺南地方法院八十七年度易字第三三二八號，中華民
國八十九年一月十八日第一審判決（起訴案號：臺灣臺南地方法院檢察署八十七年度
偵字第九六二○號），提起上訴，本院判決如左：
      主      文
原判決關於乙○○部分撤銷。
乙○○共同連續意圖為自己不法之所有，以詐術使人將本人之物交付，處有期徒刑
月。
      事      實
一、甲○○（已判刑確定）因丙○○積欠其會款一時週轉困難，欲向丙○○索債，遂
    經過丙○○居間介紹認識乙○○、及自稱係專辦信用貸款之代書「邱武雄」（經
    查證結果其真實姓名為「邱武來」，現另案通緝中），乙○○、邱武來遂告知甲○○可以購買汽車及辦理信用卡等不用付利息之方式來週轉，然因甲○○當時信
    用不佳，適因好友黃美娥（已另案判刑確定）借住在甲○○家中，四人遂共同基
    於為自己不法所有之概括犯意聯絡，明知黃美娥不會開車，且無資力亦無真義要
    購買汽車，竟仍由黃美娥出具名義，甲○○當連帶保證人，並由乙○○代墊頭期
    款新台幣（下同）五萬九千元，向國通汽車股份有限公司（下稱國通公司）詐購
    車牌號碼為ＵＮ─二八六一號之裕隆牌自小客車一輛，約定價金為七十四萬九千
    六百九十六元，頭期款五萬九千元，餘款自八十六年六月十日起至八十九年五月
    十日止，分三十六期按月於十日給付，並訂有附條件買賣契約，約定未繳清價款
    前，出賣人仍保有該汽車之所有權，買受人僅得以善良管理人之注意義務占有使
    用，且須將上開車輛放在台南縣仁德鄉二層行村二層行五二○號，不得任意為遷
    移、出賣、移轉、抵押，或為其他處分。以此詐術使國通公司陷於錯誤，而將上
    開汽車交付予黃美娥與乙○○。黃美娥與乙○○於取車後隨即將上開車輛開至高
    雄交付予邱武來，再將該車轉賣予不詳姓名之第三人，乙○○並分得價款中之十
    五萬元，致生損害於國通公司。乙○○、邱武來、甲○○及黃美娥等人復基於同
    上之概括犯意，明知黃美娥並無資力亦無真義要申請辦理信用卡，竟仍由邱武來
    持黃美娥所提供之上開汽車資料及身份證件，以黃美娥之名義向中國信託商業銀
    行申請辦理信用卡，以此詐術使中國信託商業銀行陷於錯誤，而交付卡號為四五
    六三─一九一○─○一○一六三─一○一七號信用卡予黃美娥，黃美娥於取得後
    ，即與乙○○、邱武來等人持以借款、購物消費達十五萬四千八百二十一元（借
    款、消費之日期、地點、金額等詳如附表）後即拒絕繳款，致生損害於中國信託
    商業銀行。
二、案經臺灣臺南地方法院檢察署檢察官自動檢舉偵查起訴。
      理      由
一、訊據上訴人即被告乙○○對於其有參與右開買車辦卡還款等事實固坦承不諱，惟
    矢口否認有何詐欺之犯行，辯稱：伊是被甲○○朦騙，她騙伊要伊借給她十九萬
    餘元，讓她買新車，她買新車後賣舊車還有餘款，結果後來她只還給伊十五萬元
    ，還欠伊四萬餘元，且是伊叫黃美娥去舉發本案和作證的，伊是被害人，並非共
    犯，伊沒有詐欺之不法意圖或行為云云。經查：
    (一)共同被告甲○○於原審中已供稱：「我當時確係要辦信用卡及購車，才會透過
      丙○○認識被告乙○○及『邱武雄』欲請其等代辦信用卡及購車等事宜，但因
      曾遭退票二次，信用已週轉不靈，我原有之車輛當時亦已向當鋪典當，而黃美
      娥當時係借住在我家，但並不認識乙○○、『邱武雄』等人，又因我本身沒空
      處理，才將我位於長北街之房地權狀、身分證、印章等交予黃美娥，再轉交予
      乙○○及『邱武雄』辦理，事後並曾與黃美娥一起去國通公司報遺失」云云（
      見原審卷四十九頁─第五十頁），核與共犯黃美娥於原審中到庭證稱：「（上
      開汽車）是甲○○借我名義買的，我因之前住她家裡，欠她人情，她叫我名義
      借她用。我身分證、印章是直接交予『邱武雄』，是八十六年五月在甲○○家
      中交的，甲○○當時也在。在國通公司對保時甲○○及乙○○均在場，連帶保
      證人甲○○有當場簽名，『邱武雄』也有去。信用卡也是甲○○借我的名字辦
      的，要還乙○○錢，但不知道欠什麼錢。拿車時只有我與乙○○、『邱武雄』
      去，結果車子的第二期款未繳，國通公司通知我，我便與甲○○去報遺失。」
      等語相符（見原審卷四十八頁正反面），且與被告乙○○於原審中所供述之情
      節亦相符合。準此足見共同被告甲○○既曾遭退票二次，信用已週轉不靈，其
      原有之車輛當時亦已向當鋪典當，是其當時是否尚有清償支付能力已不無可疑
      （至於車輛後來是否贖回等均屬事後之詞，與本件並無干涉），上開情事復為
      被告乙○○所明知，卻仍與「邱武雄」代為辦理信用卡及購車等事宜，謂其無
      共同為自己不法所有意圖之犯意聯絡，自難採信。況且共犯黃美娥並不會開車
      ，是透過共同被告甲○○才間接認識被告乙○○及「邱武雄」，及當時住在共
      同被告甲○○家，與共同被告甲○○並無仇恨等情，均為共同被告甲○○於原
      審中所不否認者，則衡諸常情，倘非共同被告甲○○欲購買上開汽車及辦理信
      用卡而以共犯黃美娥做為名義上之人頭，且以兩人互為購車名義人及連帶保證
      人之方式，同時送件二份，以增加通過審核之機率，否則共犯黃美娥既不會開
      車，又不認識被告乙○○及「邱武雄」，何以會起意要購買汽車及辦理信用卡
      ，凡此均與一般常情未合。
    (二)末按共同被告所為不利於他人之陳述，若無瑕疵可指，且就其他方面調查，又
      與事實相符，非不得採為共同被告犯罪事實認定之證據。且現行刑法關於正犯
      、從犯之區別，本院所採見解，係以其主觀之犯意及客觀之犯行為標準，凡以
      自己犯罪之意思而參與犯罪，無論其所參與者是否犯罪構成要件之行為，皆為
      正犯，其以幫助他人犯罪之意思而參與犯罪，其所參與者，苟係犯罪構成要件
      之行為，亦為正犯，必以幫助他人犯罪之意思而參與犯罪，其所參與者又為犯
      罪構成要件以外之行為，始為從犯。且共同正犯之成立，祇須具有犯意之聯絡
      ，行為之分擔，既不問犯罪之動機起何人，亦不必每一階段犯行，均經參與。
      且共同正犯之意思聯絡，不限於事前有所協議，其於行為當時，基於相互之認
      識，以共同犯罪之意思參與者，亦無礙於共同正犯之成立，此最高法院二十五
      年上字第二二五三號、三十四年上字第八六二號、七十三年臺上字第一八八六
      號判例著有明文可資參照。經查本件共同被告甲○○既是借用共犯黃美娥之名
      義購車及辦理信用卡，則取車、賣車及刷信用卡時自不需要連帶保證人在場，
      僅須本人出面即可。然共同被告甲○○既有以自己犯罪之意思而參與犯罪，而
      與被告乙○○、共犯黃美娥、邱武雄等達成犯意聯絡及行為分擔，且所參與者
      又係詐欺罪構成要件之行為，則不問犯罪之動機起於何人，亦不必每一階段犯
      行均須參與，要仍無礙於共同正犯之成立。從而，足見共同被告甲○○辯稱其
      自始不知情，且未參與本件詐欺，是遭被告乙○○及共犯黃美娥、「邱武雄」
      等人所構陷，及本件僅屬民事糾紛等辯解，顯均係屬事後規避卸責之詞，要不
      足採。
    (三)此外，並有附條件買賣契約書、動產擔保附條件買賣設定登記申請書、黃美娥
      信用卡簽帳單兩張及消費紀錄一份附卷可憑。
    (四)至於共同被告甲○○是否有積欠被告乙○○、共犯「邱武雄」借款或佣金等，
      及被告乙○○、共犯「邱武雄」、黃美娥等人有無侵吞變賣汽車之價款及刷卡
      所詐得之款項，或共同被告甲○○、被告乙○○等實際上有無取得任何好處，
      均僅屬被告等人事後分贓之結果，要無解於被告乙○○之刑責，故本件事證明
      確，被告乙○○共同詐欺之犯行，洵堪認定。又被告乙○○於本院審理時，聲
      請傳訊證人丙○○，僅係欲證明其是如何經由證人丙○○之介紹認識共同被告
      甲○○，及李某之所以介紹渠等認識，是希望其能從中協調李某積欠共同被告
      甲○○之債務，嗣經協調後，共同被告甲○○要求其代墊買車之自備款，方同
      意李某緩期償還等情而已，因待證事實與被告乙○○如何與共同被告甲○○、
      共犯黃美娥、「邱武雄」等共同詐欺之犯罪事實，並無直接關連，且待證事實
      縱係屬實，亦無法因之而反證被告乙○○未參與共同詐欺之事實，是無傳訊之
      必要，合此敘明。
    (五)另被告乙○○於八十六年十二月三十日，涉有違反動產擔保交易法案件，經原
      審法院於八十九年三月二十四日，以八十八年度易字第一六六五號刑事判決，
      判處有期徒刑四月確定，有該判決正本附卷可稽，復為被告所是認，且被告業
      已明確供述，之所以會觸犯該罪，係因一時未能繳納汽車貸款，方向友人借錢
      繳納汽車，貸款並將汽車置放友人處所致等語，是與本案非有概括犯意，無連
      續犯之裁判上一罪關係，附此敘明。
二、核被告乙○○所為，係犯刑法第三百三十九條第一項之詐欺取財罪及動產擔保交
    易法第三十八條之罪。所犯上開二罪間，有方法結果之牽連關係，應依刑法第五
    十五條之規定，從一重之詐欺取財罪處斷。公訴人雖僅就被告詐欺部分起訴，惟
    違反動產擔保交易法部分與已起訴之詐欺部分有牽連犯關係，屬裁判上一罪，應
    為起訴效力所及，本院自得併予審究，附此敘明。被告乙○○與共同被告甲○○
    、及黃美娥、邱武來等四人就上開犯行間，有犯意聯絡及行為分擔，均應論以共
    同正犯。又被告先後多次詐欺犯行，時間緊接，犯罪構成要件相同，顯係基於概
    括犯意反覆為之，應依連續犯之規定論以一罪，並加重其刑。
三、原審法院認被告罪證明確，予以論罪科刑，固非無見，但被告另於八十六年十二
    月間，涉有違反動產擔保交易法案件，經原審法院於八十九年三月二十四日判處
    有期徒刑四月確定，已如前述，有該判決正本附卷可稽，復為被告所是認，原判
    決為本案判決時未能審酌及此，竟一併諭知緩刑三年，容有未洽，且原判決就被
    告等人利用信用卡連續詐借款項、詐取財物之各次犯行時間、地點、金額等情未
    詳細認定，僅籠統認定總金額而已，亦有未洽，被告上訴意旨否認犯罪，雖無可
    取，但原判決關於被告乙○○部分既有可議，自屬無可維持，應由本院將原判決
    關於被告乙○○部分撤銷改判。爰審酌被告乙○○犯罪之動機、目的、手段、犯
    罪所得利益及所生之損害、及犯罪後之態度等一切情狀，量處有期徒刑三月，以
    資懲儆。
據上論結，應依刑事訴訟法第三百六十九條第一項前段、第三百六十四條、第二百九
十九條第一項前段，動產擔保交易法第三十八條，刑法第十一條前段、第二十八條、
第五十六條、第三百三十九條第一項、第五十五條，罰金罰鍰提高標準條例第一條前
段，判決如主文。
本案經檢察官羅清溪到庭執行職務。
中      華      民      國    八十九    年      六月      七      日
                                     臺灣高等法院臺南分院刑事第四庭
                                         審判長法官  陳    義    仲
                                               法官  徐    財    福
                                               法官  宋    明    蒼
右正本證明與原本無異。
不得上訴。
                                         法院書記官  陳    明    芬
中      華      民      國    八十九    年      六      月      七      日
附錄本案論罪科刑法條全文：
刑法第三百三十九條第一項：
意圖為自己或第三人不法之所有，以詐術使人將本人或第三人之物交付者，處五年以
下有期徒刑、拘役或科或併科一千元以下罰金。
附表：
┌──┬─────────┬──────────┬───────────┐
│編號│借款、消費日期    │特  約  商  店      │金  額（新台幣）      │
├──┼─────────┼──────────┼───────────┤
│ 一 │八十六年五月十四日│中國信託商業銀行    │七萬五千元（另加手續費│
│    │                  │永康分行            │二千六百二十五元）    │
├──┼─────────┼──────────┼───────────┤
│ 二 │同右              │通富實業有限公司    │五萬二千元            │
├──┼─────────┼──────────┼───────────┤
│ 三 │八十六年五月十七日│信億汽車企業社      │二萬三千元            │
├──┼─────────┼──────────┼───────────┤
│ 四 │八十六年六月十六日│摩斯國際事業有限公司│一千三百九十八元      │
├──┼─────────┼──────────┼───────────┤
│ 五 │八十六年九月四日  │同右                │三百九十九元          │
├──┼─────────┼──────────┼───────────┤
│ 六 │八十六年九月十日  │同右                │三百九十九元          │
├──┴─────────┴──────────┴───────────┤
│合計：十五萬四千八百二十一元                                          │
└───────────────────────────────────┘


司法院資訊處製作；財團法人民間司法改革基金會備份。
